ACORDAO-COMPLETO-2524473

ACÓRDÃO 82/2022 ATA 1/2022 - PLENÁRIO

VISTOS, relatados e discutidos estes autos de representação formulada pela empresa Lima Dias Roupas e Acessórios Ltda, a respeito de possíveis irregularidades ocorridas no Pregão Eletrônico para Registro de Preços 46/2021, da Academia Militar das Agulhas Negras - AMAN, cujo objeto é a aquisição de fardamento e uniforme especial para o Corpo de Cadetes da entidade,
ACORDAM os Ministros do Tribunal de Contas da União, reunidos em sessão plenária, ante as razões expostas, em: 
9.1. com fulcro no art. 276, caput, do Regimento Interno/TCU, referendar a medida cautelar adotada pelo relator por meio do despacho contido na peça 19 destes autos, transcrito no Relatório que precede este acórdão, bem como as medidas acessórias constantes no mencionado despacho; 
9.2. encaminhar cópia desta deliberação à Academia Militar das Agulhas Negras - AMAN, à sociedade empresária Tufick Comércio e Representações Ltda. e à representante.

Referendo de medida cautelar em processo de representação formulada acerca de indícios de irregularidades identificados na condução de pregão eletrônico para aquisição de fardamento e uniforme especial para o Corpo de Cadetes da Academia Militar das Agulhas Negras (AMAN).

Academia Militar das Agulhas Negras.

3. Interessados/Responsáveis:
3.1. Interessados: Academia Militar das Agulhas Negras (09.561.190/0001-90); Tufick Comércio e Representações Ltda (28.039.386/0001-64).

13.1. Ministros presentes: Walton Alencar Rodrigues (na Presidência), Raimundo Carreiro, Bruno Dantas (Relator) e Jorge Oliveira.
13.2. Ministros-Substitutos convocados: Marcos Bemquerer Costa e André Luís de Carvalho.
13.3. Ministros-Substitutos presentes: Augusto Sherman Cavalcanti e Weder de Oliveira.

ACORDAO-COMPLETO-2530092

Acórdão 547/2022 - Plenário

BRUNO DANTAS

Adoto como relatório o despacho que fundamentou a concessão da medida cautelar ora em apreciação (peça 19) : 
"Cuidam os autos de representação, com pedido de adoção de medida cautelar sem oitiva prévia, formulado pela empresa Lima Dias Roupas e Acessórios Ltda, a respeito de possíveis irregularidades ocorridas no Pregão Eletrônico para Registro de Preços 46/2021, da Academia Militar das Agulhas Negras - AMAN, cujo objeto é a aquisição de fardamento e uniforme especial para o Corpo de Cadetes da entidade.
O critério de julgamento é o menor preço por item. O certame apresenta 3 itens (itens 1 a 3) , sendo que a representante questiona apenas os procedimentos referentes ao item 2 (Uniforme Profissional - Túnica) .
De acordo com informações obtidas por meio de consulta ao Comprasnet em 10/1/2021, o valor estimado para o item era de aproximadamente R$ 2,67 milhões (quantitativo: 1.500 unidades; valor unitário máximo aceitável: R$ 1.780,00) .
O certame foi homologado em 31/12/2021, pelo valor total de R$ 4,01 milhões (o item 2 foi homologado pelo valor de R$ 2,02 milhões (valor unitário: R$ 1.340,00) para a empresa Tufick Comércio e Representações Ltda.) , não tendo sido identificada assinatura das atas de registro de preço até o presente momento.
Em síntese, a representante alega:
2.1. que a rejeição de sua intenção de recurso foi desarrazoada, uma vez que houve expressa motivação de formalismo moderado, ao contrário do que justifica o pregoeiro em seu indeferimento;
2.2. pressa por parte do pregoeiro em adjudicar o objeto e homologar o pregão, o que, além de cercear o direito de defesa da representante, também viola o princípio da igualdade entre os licitantes, pelos motivos detalhados seção B da instrução de peça 17; 
2.3. irregularidades relacionadas à licitante vencedora do certame, notadamente em relação ao desequilíbrio no rigor aplicado às amostras por ela apresentada em relação à da representante (detalhes na instrução à peça 17) ; e
2.4. na negociação com a licitante vencedora, o pregoeiro já ofertou um valor fixo, em vez de apenas perguntar se ela poderia diminuir o preço, como foi feito com a empresa representante, o que poderia ter relação com o fato de a Tufick ter sede em Resende, onde está localizada a AMAN.
Isso posto, o representante requer:
2.5. a concessão de medida cautelar sem oitiva prévia, determinando-se a suspensão do item 2 do Pregão 46/2021, bem como de qualquer ato de prosseguimento da licitação referente a este item, como a assinatura da ata de registro de preços, a assinatura do contrato ou a execução contratual; e
2.6. no mérito, seja julgada procedente a representação, declarando-se a ilegalidade dos atos inquinados, determinando-se a adoção das competentes medidas para o saneamento das ilegalidades apontadas.
Após análise, a unidade instrutora entende presentes os pressupostos do perigo da demora e da plausibilidade jurídica do pleito, bem como ausente o perigo da demora reverso. 
O periculum in mora advém da iminência de assinatura da ata de registro de preços, visto que a licitação foi homologada em 31/12/2021.
Ainda, em razão da constatação da existência de atas de registro de preços vigente para os três itens objeto do certame em tela (peça 16) , decorrentes do Pregão Eletrônico 36/2020, conduzido pela AMAN (peça 15) , todas com preços inferiores aos licitados no certame em análise e sem utilização do saldo, não se vislumbra a ocorrência de periculum in mora reverso, conforme detalharei a seguir.
No que tange à análise da plausibilidade jurídica do pedido, inicialmente a unidade instrutora, ao examinar os argumentos trazidos pela empresa Lima Dias Roupas e Acessórios Ltda, entende que lhe assiste razão quanto ao açodamento na rejeição de sua intenção de recurso, o que enseja a oitiva da AMAN acerca do assunto.
Ademais, a Selog conclui pela necessidade de diligenciar o relatório produzido pela AMAN para melhor juízo a respeito dos motivos que ensejaram a recusa da amostra da empresa representante, bem como da alegação de tratamento não isonômico na análise das amostras em comparação às da licitante vencedora.
A unidade instrutora não identifica qualquer irregularidade em relação à fixação de um determinado valor de negociação com a Tufick, montante este inferior ao ofertado pela empresa Lima Dias.
Por fim, na oportunidade do exame do perigo da demora reverso, a unidade instrutora procedeu à análise das atas de registro de preços vigentes para os três itens objeto do certame em análise, as quais advieram do Pregão 36/2020, realizado em 23/2/2021, todas com valores consideravelmente inferiores aos homologados no Pregão 46/2021.
Além disso, os itens objeto do certame em análise sequer foram adquiridos com base na ata resultante do pregão anterior.
Registro que em consequência da vasta quantidade de itens do mencionado pregão, seu processamento foi mais demorado, o que resultou em atas de registro de preços com datas diversas, cujos vencimentos variam entre 14/3/2022 (objeto equivalente ao item 2 do atual pregão) e 25/8/2022 (item 1) , conforme se depreende da tabela constante do item 15 da instrução da Selog (peça 17) .
Isso posto, a unidade instrutora concluiu que "há risco de dano ao erário decorrente da aquisição dos itens licitados no Pregão 46/2021 sem que as atas de registro de preços do Pregão 36/2020, atualmente vigentes e com preços inferiores, sejam utilizadas até que se esgotem seus saldos e suas vigências".
O potencial prejuízo ao erário derivado de eventual aproveitamento das atas decorrentes do Pregão 46/2021 pode ser melhor evidenciado na tabela confeccionada pela Selog (peça 17) , a qual reproduzo a seguir:
	Item
	Quantidade PE 46/2021
	Valor (R$) PE 46/2021
	Saldo PE 36/2020
	Valor (R$) PE 36/2020
	Menor quantidade
	Diferença de preço (R$) 
	Prejuízo potencial (R$) 

	1
	4.400
	320,00
	4.400
	141,90
	4.400
	178,10
	783.640,00

	2
	1.500
	1.340,00
	1.100
	900,00
	1.100
	440,00
	484.000,00

	3
	5.000
	119,00
	5.500
	88,00
	5.000
	31,00
	155.000,00

	Prejuízo potencial total
	1.422.640,00

Diante desse cenário, propõe, em pareceres uniformes, o conhecimento da representação, o deferimento do pedido cautelar sem oitiva prévia e a realização de oitiva da Academia Militar das Agulhas Negras e da empresa Tufick Comércio e Representações Ltda. para se manifestarem sobre as irregularidades apontadas. 
Ainda, submete proposta de diligência à AMAN para que encaminhe cópia dos relatórios técnicos das análises das amostras das licitantes, bem como da pesquisa de preços que embasou o atual certame.
Considerando a possibilidade de construção participativa das deliberações deste Tribunal, sugere solicitar à AMAN a apresentação de possíveis ações corretivas a serem tomadas para prevenir ou corrigir os indícios de irregularidades detectados ou remover seus efeitos. 
Propõe, ademais, manifestação da AMAN quanto aos possíveis impactos de determinação para retorno de fase para o item 2 do certame e/ou para utilização das atas decorrentes do novo pregão apenas após o término do saldo dos quantitativos constantes nas atas de registro de preços vigentes relativas aos itens equivalentes aos da presente licitação. 
Passo a decidir.
Preliminarmente, registro que a representação deve ser conhecida, pois preenche os requisitos de admissibilidade constantes nos arts. 237, inciso VII e parágrafo único, e 235 do Regimento Interno do TCU.
Em acréscimo, há interesse público no prosseguimento das apurações, bem como risco para a unidade jurisdicionada, materialidade e relevância dos fatos noticiados, nos termos dos arts. 103, § 1º, e 106 da Resolução-TCU 259/2014.
No que concerne à medida cautelar solicitada, estão presentes os seus pressupostos. Vejamos.
De fato, está configurado o risco de ineficácia da decisão de mérito em razão da possibilidade de, a qualquer momento, ser efetivada a assinatura da ata de registro de preços, provavelmente antes que sejam oportunamente analisados os esclarecimentos que devem ser requeridos aos envolvidos.
Por outro lado, resta clara a não caracterização do perigo da demora reverso, uma vez vigentes as atas de registro de preços para os três itens objeto do pregão em epígrafe, no mínimo, até 14/3/2022, inclusive em condições significativamente mais vantajosas que as obtidas no atual certame.
Por fim, aquiesço à análise da Selog quanto ao atendimento do pressuposto da plausibilidade jurídica para o deferimento da cautelar. 
A instrução da unidade divide-se em duas abordagens: questões apontadas pela representante e outros pontos identificados pela própria secretaria.
Quanto às alegações da representante, de fato há indícios de que houve precipitação no indeferimento de sua intenção de recurso, o qual deveria ter sido avaliado tão somente sob os pressupostos recursais da sucumbência, tempestividade, legitimidade, interesse e motivação, sem adentrar, antecipadamente, no mérito da questão, de acordo com a jurisprudência mais atual desta Corte. Assim sendo, necessário que a AMAN preste esclarecimentos acerca deste ponto.
Da mesma forma, necessário ouvir e diligenciar a AMAN quanto aos motivos que ensejaram a recusa da amostra da empresa Lima Dias Roupas e Acessórios Ltda., bem como aos indícios de tratamento desigual na análise das amostras. Com efeito, os elementos dos autos indicam que a aprovação da amostra apresentada pela licitante vencedora ocorreu mesmo com discrepâncias ainda mais significativas em relação ao Termo de Referência do certame, quando comparadas à da representante.
Por fim, os demais pontos trazidos pela Selog também contribuem para caracterizar o fumus boni iuris, em razão dos indicativos de que o atual pregão realizado pela AMAN não teria observado os princípios da economicidade.
Em tese, afronta o princípio constitucional da eficiência a realização de pregão para registro de preços de itens para os quais a entidade possui ata vigente, sem que ao menos tenham sido adquiridas quaisquer unidades de tais atas.
Ainda, agrava esse cenário o fato de as atas vigentes conterem preços significativamente inferiores aos obtidos por meio do Pregão Eletrônico 46/2021. Caso confirmado esse indício de irregularidade, o prejuízo ao erário pode alcançar a soma de R$ 1,4 milhão, considerando os três itens.
Portanto, em sede de exame sumário, os indícios de que tenha havido açodamento nos trâmites a cargo do responsável pela condução do certame, entre outras evidências que podem resultar na contratação de proposta significativamente menos vantajosa para a Administração em relação ao acordo vigente são suficientes para ensejar, de imediato, a adoção da medida cautelar pleiteada.
Ante o exposto, decido:
2.7. conhecer da representação, satisfeitos os requisitos de admissibilidade constantes no art. 113, § 1º, da Lei 8.666/1993, c/c o art. 237, inciso VII e parágrafo único, do Regimento Interno/TCU, e no art. 103, § 1º, da Resolução-TCU 259/2014;
2.8. com fundamento no art. 276 do Regimento Interno do TCU, deferir o pedido de concessão de medida cautelar formulado pela representante, sem oitiva prévia, a fim de determinar que a Academia Militar das Agulhas Negras - AMAN abstenha-se de utilizar as atas de registro de preços decorrentes do Pregão Eletrônico SRP 46/2021 enquanto as atas decorrentes do Pregão Eletrônico SRP 36/2020 para os itens 25, 33 e 71 tiverem saldo e estiverem vigentes, e até a deliberação definitiva desta Corte;
2.9. com fundamento no art. 276, § 3º, e no art. 250, inciso V, do Regimento Interno do TCU, realizar a oitiva da Academia Militar das Agulhas Negras - AMAN, para que, no prazo de 15 (quinze) dias, pronuncie-se em relação aos pressupostos da cautelar deferida e quanto aos seguintes pontos relativos ao Pregão Eletrônico SRP 46/2021:
2.9.1. rejeição, aparentemente sumária, da intenção de recurso da licitante Lima Dias Roupas e Acessórios Ltda. para o item 2 do certame, contrariando a jurisprudência deste Tribunal, segundo a qual o exame do registro da intenção de recurso deve limitar-se à verificação dos requisitos de sucumbência, tempestividade, legitimidade, interesse e motivação, não podendo o mérito do recurso ser julgado previamente à apresentação das razões e contrarrazões recursais, conforme Acórdão 1168/2016-TCU-Plenário, e contrariando o disposto nos arts. 2º, § 1º, e 4º, incisos XVIII e XX, da Lei 10.520/2002;
2.9.2. possível tratamento não isonômico entre as licitantes Lima Dias Roupas e Acessórios Ltda. e Tufick Comércio e Representações Ltda., uma vez que aparentemente ambas as amostras para o item 2 não atendiam ao exigido no termo de referência em especificações como medidas de colarinhos e golas, o que caracteriza ofensa ao art. 3º da Lei 8.666/1993;
2.9.3. aceitação da amostra da licitante Tufick Comércio e Representações Ltda. com discrepância na composição da sarja (65% poliéster e 35% lã) , quando o exigido no item 1.3 do termo de referência era 55% poliéster e 45% lã;
2.9.4. realização de pregão para registro de preços de itens para os quais a AMAN possui atas com saldo e que estão vigentes, sem que tenham sido adquiridas unidades de tais atas, decorrentes do Pregão Eletrônico SRP 36/2020, o que afronta o princípio da eficiência, previsto no art. 37 da Constituição Federal de 1988;
2.9.5. demais informações que julgar necessárias; e
2.9.6. designação formal de interlocutor que conheça da matéria para dirimir eventuais dúvidas, informando nome, função/cargo, e-mail e telefone de contato;
2.10. considerando a possibilidade de construção participativa das deliberações deste Tribunal, nos termos do art. 14 da Resolução-TCU 315/2020, bem como o previsto nas Normas de Auditoria (NAT) aprovadas pela Portaria-TCU 280/2010, referente aos comentários dos gestores (no que se aplica a representações e denúncias) :
2.10.1. solicitar à Academia Militar das Agulhas Negras - AMAN, caso queira, no prazo de quinze dias:
2.10.1.1. a apresentação de possíveis ações corretivas que poderão ser tomadas pela Academia Militar das Agulhas Negras - AMAN para prevenir ou corrigir os indícios de irregularidades detectados ou remover seus efeitos;
2.10.1.2. na hipótese de serem consideradas insuficientes, pelo TCU, as alternativas apresentadas pela unidade jurisdicionada, a manifestação quanto aos possíveis impactos de: i) serem mantidas as cautelares ora adotadas; e/ou ii) eventual deliberação posterior do TCU vir a determinar a anulação do Pregão Eletrônico 46/2021;
2.10.2. alertar a Academia Militar das Agulhas Negras - AMAN, com relação à construção participativa de deliberações, de que:
2.10.2.1. a sua manifestação quanto às alternativas para corrigir os indícios de irregularidades verificados e quanto aos impactos das possíveis medidas a serem adotadas pelo TCU será avaliada na proposição de mérito, mas não vincula as decisões desta Corte de Contas, notadamente quando os riscos decorrentes de sua adoção e/ou da manutenção de situação irregular não se coadunarem com o interesse público que se pretende tutelar;
2.10.2.2. a ausência de manifestação no prazo estipulado não impedirá o andamento processual, podendo o TCU vir a prolatar decisão de mérito, caso haja elementos suficientes que caracterizem afronta às normas legais e/ou possibilidade de ocorrência de prejuízos à Administração; e
2.10.2.3. a ausência de manifestação não será considerada motivo de sanção;
2.11. realizar, nos termos do art. 276, § 3º, c/c art. 250, V, todos do Regimento Interno/TCU, a oitiva da sociedade empresária Tufick Comércio e Representações Ltda. (28.039.386/0001-64) , para, no prazo de até quinze dias, manifestar-se, caso queira, sobre os fatos constantes nos subitens 36.3.1 a 36.3.3 retro, assim como sobre os pressupostos da cautelar adotada;
2.12. com fundamento nos artigos 157 e 187 do Regimento Interno deste Tribunal, realizar diligência junto à Academia Militar das Agulhas Negras - AMAN, para que, no prazo de até quinze dias, encaminhe ao TCU cópia dos seguintes documentos:
2.12.1. relatórios técnicos das análises das amostras das licitantes Lima Dias Roupas e Acessórios Ltda. e Tufick Comércio e Representações Ltda. para o item 2 do Pregão Eletrônico SRP 46/2021; e
2.12.2. pesquisa de preços que embasou o Pregão Eletrônico SRP 46/2021, considerando que os preços estimados e licitados estão significativamente maiores do que os obtidos por meio do Pregão Eletrônico SRP 36/2020;
2.13. encaminhar cópia deste despacho e da instrução de peça 17 à Academia Militar das Agulhas Negras - AMAN e à sociedade empresária Tufick Comércio e Representações Ltda., para subsidiar suas manifestações; e
2.14. comunicar a presente decisão ao representante."
	É o relatório.

Aurelio Dias de Oliveira, representando Lima Dias Roupas e Acessórios Ltda.

Não atuou.

REPRESENTAÇÃO. SUPOSTA INABILITAÇÃO IRREGULAR. POTENCIAL contratação de proposta significativamente menos vantajosa para a Administração em relação À ATA DE REGISTRO DE PREÇOS ATUALMENTE vigente. ADOÇÃO DE MEDIDA CAUTELAR. OITIVAS.

REPRESENTAÇÃO (REPR)

Secretaria de Controle Externo de Aquisições Logísticas (Selog).

Trata-se de representação formulada pela empresa Lima Dias Roupas e Acessórios Ltda, a respeito de possíveis irregularidades ocorridas no Pregão Eletrônico para Registro de Preços 46/2021, da Academia Militar das Agulhas Negras - AMAN, cujo objeto é a aquisição de fardamento e uniforme especial para o Corpo de Cadetes da entidade.
2.	Em síntese, a representante alega que sua inabilitação foi irregular. O pregoeiro teria rejeitado sua intenção de recurso de forma desarrazoada; haveria adjudicado e homologado o pregão apressadamente, o que cercearia seu direito de defesa e violaria o princípio da igualdade entre os licitantes; teriam ocorrido irregularidades relacionadas à licitante vencedora do certame, com desequilíbrio no rigor aplicado na avaliação das amostras apresentadas e na negociação do preço.
3.	A partir das razões de decidir apresentadas no despacho transcrito no relatório precedente, adotei a medida cautelar sugerida, determinando a realização de oitiva.
Ante o exposto, com fundamento no art. 276, § 1º, do Regimento Interno do TCU, VOTO por que seja adotada a decisão que ora submeto à apreciação deste Colegiado.
TCU, Sala das Sessões Ministro Luciano Brandão Alves de Souza, em 19 de janeiro de 2022.
Ministro BRUNO DANTAS
Relator